【裁判字號】    90,簡上,6
【裁判日期】    900504
【裁判案由】    確認本票債權關係不存在
【裁判全文】
臺灣高雄地方法院民事判決  九十年度簡上字第六號
    上  訴  人  丁○○○
    被  上訴人  乙○○
                甲○○
                丙○○○
右當事人間請求確認本票債權關係不存在事件，本院判決如左：
    主      文
    事      實
    理      由
中      華      民      國    九十      年      五      月      四      日
                                臺灣高雄地方法院民事第二庭
~B法  官  徐美麗
右正本證明與原本無異。
如不服本判決，應於送達後廿日內，向本院提出上訴狀。
~B書記官  楊銘仁
中      華      民      國    九十      年      五      月      四      日
一、關於被脅迫簽捺七十二萬元本票之事：上訴人參加黃阿枝為首之互助會壹萬元及
    五千元各一組，本件為壹萬元組，共三十五名（附互助會單影本）上訴人參加三
    名，於二十一次及二十三次各得標一名，尚有活會一名，本互助會已開標二十三
    次，相有十二次即滿會，換言之上訴人已得標二名（俗稱死會）應給付會款各十
    二次共二十四萬元，活會一名可回收二十三萬，互抵後，尚欠死會會款壹萬元。
二、互助會進行開標至二十三次，會首已乏力付出會頭錢更因冒名標會之死會會款，
    拖欠得標人之會款甚多，被上訴人（甲○○）主導停止開會，囑金品飯店何主任
    寫妥合約書，命會首黃阿枝同意捺指模，（附合約書影本）（按甲○○係金品飯
    店老闆之外甥女負責會計操員工任免大權，會首及蔡素真、林敏慧等皆受雇於金
    品飯店），內容明訂會首於停會後，按每月三十日後，三日內將收集之死會會款
    交由蔡素真平均分配與活會會員，嗣因會首無力達成任務，棄會藏匿，延至十月
    十二日傍晚為甲○○等逮獲，相率至金品飯店共商如何架陷上訴人，果於當夜十
    一時三十分電召赴會，上訴人婉拒以時已深夜，視力不佳行動不便，擬改在明日
    到會，不為允許，再三催迫，到達時果如所料係為架陷上訴人而召集，當場會首
    瑟縮一角，滿臉驚惶、一言不發，只有甲○○夫婦、鍾太太夫婦、蔡素真、林慧
    敏等八人在場，甲○○說：你搶標取回會款最多，我說標會是公平競爭，我參加
    三會，已開標二十三次才得標二會，她又說妳媳婦龔素珍及其姐龔素燕的死會也
    要妳負責，我說請准於會首向我收死會款按月扣抵活會，她也竣拒，其夫即手持
    已寫妥之本票十二張要我簽名蓋印，當予拒絕，表明別的死會都不要開本票獨要
    我簽捺並不公平，語未完，伊等七人即鼓噪威脅，上訴人精神頓已崩潰，任其擺
    佈，伊等私設法庭，任意召喚，強行命人不當為而為之事，依照民法第三三四條
    規定：二人互負債務而其給付種類相同並均屆清償期者，各得以其債務與他方之
    債務互抵之。又最高法院第一六三五號判例：「台灣民間合會性質乃會首與會員
    締結之契約，會員間不發生債務關係」。是則會款為同一種類，且死，活會為互
    負債務，依法自可互抵，況會首並未委託其代表處理會款，純係甲○○為牟個人
    利益，主導強訂合約書，命會首捺指模，去後又推翻自己導演之合約，恣意橫行
    ，不獨破壞公多良俗，脅迫他人簽捺本票，無天無法為法所不許。
三、十六萬元會款之事：上訴人於得標時會首無錢給付，乃開本票四萬元及十二萬元
    各一張，要求延期至八十七年底給付。被上訴人甲○○參加二名，均已死會，手
    頭已無憑證，某日向上訴人佯稱：伊要控告會首，要借用我的本票，既以同為會
    員，不疑有他，即將本票借與其間陰謀已生，迭經催討，迄拒交還，細加回想，
    其陰謀(一)本票在她手中可以拒絕死、活會互抵。(二)會首已山窮水底，命會首重開
    本票，兌付時間後向我借去之本票可另作用途，重開之本票已無兌付可能。
四、會首棄會藏匿期間，甲○○探悉龔素珍有參加案外人廖春英為首之互助會，即將
    滿會，可回收會款九十餘萬元，會單簡寫「阿素」，伊認為有機可乘，即要廖春
    英合作，指鹿為馬，為廖拒絕，廖以雖然是受雇於金品飯店，但不能違背良心，
    甲○○見不易遂其所欲，即串聘律師套取廖春英供述，將析明事實部份予以消音
    ，剪接為斷章不實之錄音帶，配以脅迫取得之本票，興訟纏訴，迄兩年多不能罷
    休，累官累民，深為遺憾！
五、上訴人身份不符，會首並未委託甲○○等處理互助會事項，而甲○○自恃其為老
    闆身份，強行主導命何主任草擬合約書命會首捺指印，有合約書可證，會首被逮
    獲後，甲○○等僅係強令上訴人單獨到場脅迫簽捺本票，並非為代表處理本互助
    會款事項，況且甲○○已死會，僅係情商活會員張麗香讓予半會，便利自己在合
    約書上多寫活會一名，伊上次在法庭上供稱係借何惠瑛之名參加一會，係謊言不
    實，請參閱合約書所列活會部份並無何惠瑛名字又會單上亦無乙○○其人，何能
    自稱為代位告訴人，請詰問會首可知其詳。
結語：基上陳述(一)甲○○等為覬覦龔素珍參加案外人廖春英互助會款九十二萬元，會
      單上寫參加人「阿素」硬拗即為上訴人，再以非法手段脅迫上訴人其為預先填
      妥之本票上簽捺已屬違法行為，應予廢棄，不得作為證物。(二)依法可以互抵之
      債務，而恃強不准互抵，又不准會首自己處理會款，任意擺佈，越權代位，目
      無法紀，請判決本件本票債權不存在，以伸張公權力，保護弱小權益。
主旨:確認本票債權不存在事提起準備書狀（二）
說明：
一、被上訴人甲○○等為何脅迫簽捺七十二萬元本票﹖會首黃阿枝潛匿期間，洪由飯
    店女工廖春英處獲悉龔素珍有參加其為首之壹萬元互助會，即將滿會可回收會款
    九十餘萬元，會單上簡寫「阿素」。洪認為有機可趁，即遊說廖與其合作，廖拒
    絕，並說會是龔素珍參加，洪斥其不合作，隨即串通律師及鍾太太等對廖進行圍
    剿，並手錄音不容分說，對伊等有利言詞，以斷章取義方式摘製（錄），加以
    剪接粗糙、語音模糊之錄音帶結合脅迫取得之本票向  鈞院聲請假扣押，致累訟
    至三審，在未定讞前，又以本件本票債權進行訴訟，一事數訟，非置上訴人於絕
    地不罷休，狠毒、陰謀、無所不用其極。
二、十六萬會款之事：上訴人於本件互助會進行至廿一次時得標一會，被會首少付四
    萬元，伊開本票一張要求延付，進行至第廿三次又被少付十二萬元又開本票一張
    要求延付，後來兩張本票被甲○○誆去，屢討不還，不得已向  鈞院檢察署告其
    侵占，在偵查庭上，會首自承少付會四萬元，請參閱檢察署處分書（附證一、第
    二頁十二及十五行）是則十六萬元事實是少付會款。謊報是借錢的。
三、會首偽證部份：
（１）先在庭上證稱「上訴人是否被脅迫簽捺本票，因現場聲音吵雜沒有聽到他們說
      什麼，  地回頭望甲○○經其對目後，實又改口說是我同意自願、變化之快，
      言不由衷，受洪所控制，庭上亦親眼目睹證詞是否實在﹖不容粉飾。
（２）在庭上供稱「在場之人都是會員，沒有外人，按當時在場之人計：甲○○夫婦
      、鍾太太夫婦、黃阿枝夫婦及蔡素真、林敏慧連同甲○○共九人，甲○○之夫
      、鍾太太之夫並非會員，有會單及合約書可證，渠等是為脅迫上訴人而來，不
      容狡賴。
（３）在庭上供稱「被會員倒會所以會不能繼續開，實為荒謬，本件互助會只被葉芳
      瑜一人倒會活會同意不向其收死會款，有洪版合約書可憑，請參閱合約書結果
      （二）。
（４）在庭上洪稱「十六萬元是借錢不是少付會款，事實是掩護甲○○向上訴人借去
      本票為其卸責請參閱說明二。
（５）另舉一事以證其偽：黃阿枝另組五千元會一組計會員四十五名，每半年再加開
      一會，自己化名約八至十名（附名單請參閱）已死會約四名，連同會頭款每月
      須付出會款二萬五千元，另參加廖春英一萬元會，參加四名均已死會，每月須
      付會四萬元，連同本件壹萬元組，會頭款及化名死會約二會，每須支付三萬元
      ，以上總計每月須付出會款九萬五千元，以一個女工月入不過二萬元，豈有能
      力負擔此一鉅大會款，所以在五千元會組上訴人個人即被拖欠會款三十二萬一
      千八百七十五元之多（附鈞院民事判決書），黃阿枝涉嫌詐欺案，仍在檢察署
      偵辦中。
請求事項：
一、本件皆因甲○○而起，洪覬覦龔素珍參加案外人廖春英互助會之款九十餘萬元，
    意圖掠取朋分，乃串同鍾太太掌控同為本件互助會員丙○○○、林慧敏及律師對
    廖春英進行詰問誘供錄製不實錄音帶，結合脅迫取得之不當本票，對廖春英請求
    假扣押累訟一、二、三審及簡易法庭，而各級法院，一味採信不法取得之本票不
    願追究緣由，又不採信活證人廖春英結證，偏信可變造之錄音帶，誤判到底，致
    上訴人含冤莫白！
二、本件係單純之互助會事件，歷次庭審筆錄，會單及甲○○訂定之合約可證，而被
    上訴人卻一再以一般本票債權訴請確認債權存在，已不合訴訟程序，各級法院未
    審酌，而遽予進行實體審理，顯有未洽，應予駁斥其訴。
三、會首逃匿可能被上訴人之陰謀，藉此理由推翻供自訂之合約書，對上訴人深夜電
    召，共同脅迫簽捺本票執為票款依據，進行訴訟，以遂其詐財目的為此懇請  庭
    上明察實情判決本件債權不存在，伸張公義，不勝感德。
為聲請調查案外甲○○之夫等參與脅迫事。
一、會首黃阿枝在庭上供稱：「八十七年十月十二日深夜在場的人都是會員並非外人
    實乃謊言偽證，按當時在場人計甲○○、乙○○、丙○○○、林慧敏及會首黃阿
    枝夫婦，另有兩位壯男，其一為甲○○之夫，另一位事後始悉乃乙○○之夫，此
    兩壯男絕非會員而甲○○手持備妥之本票脅迫聲請人簽名捺指模，乙○○則惡形
    惡狀令人心生畏懼，任由擺佈。
二、調停人變原告，主客易位，八十七年九月廿九日甲○○命金品飯店何主任書寫之
    合約書，尚能依理行事，載明收集死會費由會首黃阿枝負責交由丙○○○分配，
    洪自己負責保管合約書及至發現案外人蘇龔素珍有參加廖春英互助會即將滿會有
    九十餘萬元回收，會單上簡寫為「素」乃心生歹念，企圖張冠李戴為廖拒絕仍不
    死心，變本加厲夥同乙○○等於八十十月十二日深夜假協商為名，行脅迫之實，
    電召聲請人到場，脅迫取得不法本票進行累訟，會首卻變成證人。
三、在其飯店（金品）已有其同夥乙○○、林慧敏、丙○○○等已足懾人心魄，另又
    邀（僱）兩位壯男助陣，是協商抑或脅迫，再證諸歷次庭訊情形，不難發覺全局
    皆為甲○○一人掌控，豈有協商空間，如為協商，理應邀集活會會員許春玉、黃
    秀玉及另有關死會員到場，而單獨對聲請人一人協商，豈屬合理合情遑論合法。
為此  懇請准予命甲○○之夫到庭訊明備妥之本票係受何人指使，有何條件，命乙○○之夫是否受黃阿枝之邀（僱）參與脅迫，有何條件，以明是協商抑或脅迫之事實真
象，期以公正審判，無枉無縱。實為企待。
主旨：謹就被上訴人乙○○等九十年二月十九日答辯書事，提出準備書狀翔陳本案始
      末緣由並解析其杜巽不實之處，以厘清案情提供參酌，請察核
說明：一、答辯書一，所稱上訴人同意簽發本票，有在場人黃阿枝、林慧敏等結證在
          卷云云，與事實不符，按會首黃阿枝於九十年二月十四日在庭上證稱：「
          現場吵雜是否被脅迫聽不到，嗣回首請示甲○○又改口是上訴人同意。會
          首於八十七年十月五日逃跑至十月十二日被甲○○夫婦、乙○○夫婦強力
          逮到帶至金品飯店，由甲○○電召上訴人到場，當時伊已精神渙散，驚惶
          失錯，瑟縮大廳邊角，所供現場吵雜伊聽不到自屬實情，旋又翻供係受洪
          美琴精神控制，不得不偽證。
          至於林慧敏亦係在控制下，已無自主意志，試舉一例，甲○○為使上訴人
          不能互抵會款，當場命林慧敏代會首開發十六張票面各一萬元之本票予上
          訴人，一則據此不准上訴人互抵會款。二則，甲○○向借去的本票可以不
          必還返，其二人之證詞皆非出於本意，自不足採。
      二、上訴人參加三會，已死會二會，活會一會，已據會首結證在卷，另外蘇龔
          素珍、龔表燕各參加二會標會及繳交會款均與會首直接接觸，亦經會首供
          承在案，為不爭之事，答辯書二，所云：「渠二人均係上訴人之親人．．
          ．上訴人一併簽發本票，然後向渠二人收取款，顯合情理且不吃虧」﹖此
          種不確定揣測之詞，實不足掩蓋其一廂情願加諸暴行於人之行為，按案外
          人蘇龔素珍、龔素燕均係有行為能力之人，龔表燕遠居高雄縣平素鮮相往
          來，上訴人豈願自尋麻煩，擔任風險其揣測之詞，不值一辯。
      三、答辯書三，會首於八十七年十月間某日邀集活會及死會會員商議止會之後
          如何解決．．﹖更是憑空杜巽，試舉三點以證其虛：(一)八十七年十月五日
          丙○○○電話通知上訴人去金品飯店拿合約書（即八十七年九月廿九日洪
          版之合約書，前已附卷）到達後謝將合約書影本面交予上訴人，甲○○從
          辦公室出來對上訴人說：會首已逃跑，我要到派出所告她，手頭無物證，
          妳有黃阿枝的本票借給我，以便告她，我不疑有詐，慨然允諾（本票後來
          演變為重開）以後渠等並未提出告訴，本票亦仍未交還。(二)八十七年十月
          十二日甲○○夫婦、乙○○夫婦等合力逮到會首黃阿枝押至金品飯店，也
          就是共同惡意脅迫上訴人簽捺本票之時，自甲○○十月五日宣示會首已逃
          跑至十月十二日被逮到，前後僅七天，會首既已逃跑何膽識，意願召集會
          員商議之舉，如確有此事理應表明時間、地點，參加會員等事實情形，模
          糊日期，欲蓋彌彰，實乃欲以移花接木手法掩飾其惡意脅迫取得不相對價
          之本票之時，如仍再狡賴，請被上訴人提供十月十二日夜電話紀錄比對語
          音聲紋即可真象大白。
      四、答辯書五，且會首曾簽立同意書爾後之死會會款由被上訴人等三人收取，
          分配予活會會員，有同意書可證云云，更為謊謬，自訴訟開始歷三審結束
          ，再從頭聲請支付命令以至簡易庭均未見有任何委託書或同意書顯係臨時
          補寫，姑不論是否補寫，依同意書內容：「茲有會首黃阿枝所起之互助會
          ．．．因無力再續中途止會，會首同意從今爾後，願將之前的死會款由活
          會之會員承收」。同意書文義書寫極為明確，死會款由活會會員承收，按
          本互助會尚有活會會員許春玉、黃秀玉、曾素惠、鍾太太、林慧敏、張麗
          香、蔡素真及甲○○等七人，亦即凡活會會員均可承收死會會款，而未指
          明由何人承收何人分配﹖雖然有謝素真、乙○○、甲○○等簽名，簽名亦
          只是表示同意而已，與委託要件顯不符合，鑑於八十七年九月廿九日洪版
          之合約書內容明確，分工清楚，不料卻被其毀至為可惜。
      五、再舉一例以證甲○○之專橫跋扈，當發現案外人廖春英為會首之互助會有
          上訴人之媳婦蘇龔素珍參加，可回收九十萬餘元，會單簡稱寫「素」洪即
          更拗「素」即是曾素惠乃要求廖與合作為其所拒，洪即對廖誘供，暗中製
          造斷章取義不實之錄音帶，實已妨害其隱私權、自由權，事後各級法院訊
          問，廖春英均秉持其道德良心不為所屈，而以上訴人而言，本件互助會活
          會員除鍾太太外，均係在其屋簷下之工人，其平時頤指氣使，堂上呼喚，
          習以為常，渠為達成貪念，竟不惜糾同非會員助威，共同惡意脅迫上訴人
          就範，毫無主僕情感，只為區區十二萬元（洪只一名活會）興風作浪，連
          累無辜之案外人為其纏訟將三年，既增加  鈞院審理勞神，當事人訴訟費
          用、精神損失時間浪費，惶惶無以終日，其損失何止如此﹖令人痛心，洪
          美琴如願依八十七年九月廿九日伊所訂立合約書，監督會首收集死會會款
          交蔡素真分配，一年時間不難圓滿結束，甲○○捨此不圖，而覬覦蘇龔素
          珍之會款，竟利誘會首與其合作為其偽證，以利坐地分贓，而會首也因本
          身受甲○○之庇護，不致被活會會催討會頭錢及拖欠會員標金，各得其所
          ，惟其他會員則損失慘重，冤無所伸！
          再者答辯書所指係上訴人簽發交會首，再由會首轉交與活會員分配，更是
          無稽，蓋本案係甲○○之夫持預先填妥之本票脅迫上訴人簽名捺指模，迫
          不及待強行奪去，按當時會首呆滯廳角，茫然不覺，現場情況一無所知，
          何來要我簽發本票之事，再按常理而言，上訴人參加本件互助會三名，二
          名已死會，一名活會，死會應再付出會款廿四萬元，一名活會可回收廿三
          萬元，會首尚欠上訴人得標會款十六萬元及三十二萬元共二筆，面對現實
          ，會首豈能如此強悍、脅迫上訴人開發無對價之本票交予，如果會首有此
          能耐，甲○○等豈能將其押至金品飯店，任憑處理，請  庭上調查所云，
          本票交與何人﹖上訴人願與對質以辨虛實。
      六、簽辯書四，所云民法債編於八十八年四月增訂之章節，並不適用於本件，
          本件係發生於八十七年以前之事無庸解析。
基上陳述，已可確認被上訴人為覬覦案外人會款，公然以違法手段，惡意脅迫取得無
對價之本票，自不得享有票據上之權利，請依票據法第十四條之規定，判決本件本票
債權不存在，以伸法紀，曷勝感戴。
為依法上訴事：
    上訴人與被上訴人間確認本票債權不存在事件，上訴人因不服臺灣高雄地方法院
高雄簡易庭所為第一審判決，特於法定期間聲明上訴並敘述上訴理由如后：
    上訴之聲明
一、原判決廢棄。
二、確認被上訴人持有上訴人所簽發如附表所示票號、期日、面額計新台幣七十二萬
    元之本票債權不存在。
三、訴訟費用由被上訴人負擔。
    上訴理由
一、依卷附八十七年九月二十九日合約書記載甲方代表人並無被上訴人乙○○，則乙○○以聲請人（即債權人）身分聲請本件本票裁定，似非合法之當事人，合先陳
    明。
二、次查上訴人尚有活會一會，死會二會，而活會部分僅剩十二會，會款為每月一萬
    元，則上訴人僅應再交付二十四萬元即可（即一萬元乘以十二乘以二等於二十四
    萬元），上訴人自不可能會簽立七十二萬元之本票，足證上訴人簽立之七十二萬
    元本票並非出自上訴人之本意，亦即是在被脅迫下所簽甚明。
三、再民法修正前本件民間互助會僅是會首黃阿枝與各會員間所訂立之契約，會員與
    會員間並無任何法律關係存在，因之，即或被上訴人等代位黃阿枝行使權利，所
    取得之死會會款亦應由會首黃阿枝分配處理之，則會首黃阿枝積欠上訴人七十一
    萬一千八百七十五元，依民法第三三四條自應可抵銷上訴人之本票債權七十二萬
    元。
    理由說明
被上訴人則甲○○參與會首黃阿枝互助會，會款為每月一萬元，期間自八十五年十月
三十日起至八十八年八月卅日止，共卅五會，當時是以會名甲○○二會，及小姑何惠
瑛一會，共三會參與，何惠瑛部份全部由甲○○處理，後來每月每次開標會開標金額
皆不斷增加，如想標會，將造成很大損失，因此徵得另一會員張麗香同意（參與三會
）合併共六會，協定標會每次標款及付款方式皆平均分配及分攤以減少損失至最小，
故於第七會標仟柒佰元，實收貳拾萬肆仟玖佰元，平分壹拾萬貳仟肆佰伍拾元，第
十一會標肆仟陸佰元，實收壹拾玖萬捌仟元，平均分玖萬玖仟元第十二會標肆仟佰
元實收貳拾萬肆仟元，平分壹拾貳仟元。
為此甲○○與張麗香合併部份，尚有活會，三會存在狀請鑒核，以維權益，特此說明
。
為右當事人間確認本票債權不存在事件，謹提出答辯事：
    答辯聲明
一、上訴駁回。
二、第二審訴訟費用由上訴人負擔。
    答辯理由
一、查系爭本票係上訴人丁○○○所同意簽發，並非被脅迫，經在場證人黃阿枝、林
    慧敏等人結證在卷，上訴人主張被脅迫才簽發云云，即無可採。
二、上訴人雖主張伊只有兩死會（另一活會），另外四死會係案外人龔素珍及龔素燕
    所有，伊所簽發之十二張本票每張面額六萬元，係包括龔素珍、龔素燕之死會會
    款在內，若非被脅迫，伊無將渠二人之死會會款一併簽開本票之可能云云。惟龔
    素珍係上訴人之媳婦，龔素燕係上訴人媳婦之胞妹，渠二人均係上訴人之親人，
    而渠二人繳交會款及標會，本來即託由上訴人處理，上訴人將渠二人應繳之死會
    會款一併簽開本票，然後向渠二人收取會款，顯合情理，上訴人自非無合併簽開
    本票之可能，何況上訴人得輕易向自己親人收到會款，毫不吃虧，難謂上訴人將
    渠二人之死會會款一併簽開本票，必係被脅迫所致。
三、上訴人雖尚有活會一會，且對於會首另有十六萬元之債權，上訴人據此主張抵銷
    云云。惟八十七年十月間某日，會首邀集活會及死會會員商議止會之後如何解決
    ，眾會員商議後決定由死會會員簽開本票供活會會員分配，上訴人乃簽發系爭本
    票交予會首黃阿枝，再由黃阿枝交付活會會員代表即被上訴人等三人處理，上訴
    人既依協議開出本票，顯見已同意此種處理方式，而拋棄抵銷權，查權利經拋棄
    之後，立即喪失，上訴人自不得於事後反悔，再主張抵銷。至於上訴人之活會一
    會，其權利並無喪失，而與其他活會會之權利等同。
    又會首積欠上訴人十六萬元部分，會首黃阿枝於協議當場即向上訴人表示將另外
    處理，而由會首分期償還，事經上訴人首肯，乃由會首簽交本票予上訴人收領，
    此為上訴人所不爭執，則上訴人既與會首約定另作處理，由會首分期償還，顯已
    拋棄抵銷權，亦不得於事後反悔而復主張抵銷。
四、我國民法債編於八十八年四月廿一日增訂合會章節之前，依實務上之見解固認合
    會係會首與會員間締結之契約，會員間不發生債務關係云云，但非認為會員得以
    其會款債務與對於會首之債權相抵銷，上訴人執此實務上之見解主張伊得抵銷云
    云，已屬誤會。
    且互助會中，不乏同一名會員參加數會，有者活會，有者死會，或會員之中有人
    另與會首有其他債權債務關係之情形，但依向來之民間習慣，死會或活會仍應按
    期繳會款，並無人中途主張抵銷，而若有人中途主張抵銷，互助會立即癱瘓無法
    進行，果其得主張抵銷，將僅主張抵銷之人，其權利能獲保障，而無債權主張抵
    銷之人將蒙受損失，自非公平合理，因此依互助會特有之性質，顯合民法第三百
    三十四條第一項但書不得抵銷之規定。
    何況依新增訂之民法有關合會之規定，計揭示下列基本原則，即合會金除首會
    會款歸會首取得之外，其餘歸得標會員所有會首收取會款，僅係代得標之會員
    收取，若會首無法收到會款，應代會員墊付會首倒會時，會首及死會會員應將
    每期應繳之會款平均交付予活會會員，會首並應與死會會員負連帶責任。如此確
    立前開三項原則，以保障會員之權益，準此，首會會款才是會首所有，其餘各期
    之會款則是會員所有，則會員應繳各期之會款債務既非會首所有，自不得以其對
    於會首之債權主張抵銷，實至明確。本件互助會之止會固發生於民法增訂之前，
    但前開原則符合公平正義，得引為法理，而適用於本件，是依公平原則，上訴人
    主張抵銷，自不應准許。
五、上訴人另謂：被上訴人甲○○非活會會員，且又未受會首委託，無權享有本票之
    權利云云，惟仍為活會，上訴人之指摘已非實情，且會首倒會之後，曾簽立同意
    爾後之死會會款由被上訴人等三人收取，分配予活會會員，有同意書可證，此同
    意書之性質為債權讓與，亦屬委任，則無論甲○○是否為活會會員，自得享有本
    票之權利，上訴人之指摘尤無理由。


司法院資訊處製作；財團法人民間司法改革基金會備份。
